臺灣臺北地方法院刑事判決　　　　　　　96年度交易字第83號
公　訴　人　臺灣臺北地方法院檢察署檢察官
被　　　告　乙○○
上列被告因業務過失傷害案件，經檢察官提起公訴（九十五年度
偵字第二七三六一號），本院判決如下：
    主  文
乙○○從事業務之人，因業務上之過失傷害人，處拘役伍拾伍日
，如易科罰金以銀元佰元即新臺幣玖佰元折算壹日。
    事  實
一、乙○○係計程車司機，為從事駕駛業務之人，其於民國九十
    五年六月二十二日上午八時四十五分許，駕駛車號691-NS號
    營業用小客車，沿臺北市中正區○○○路北往南方向之內側
    第二車道行駛，行經同前路與辛亥路交岔口時，本應注意汽
    車行駛於四車道以上道路，欲右轉彎時，應距交岔路口三十
    公尺前顯示方向燈或手勢，駛至路口後再行右轉，並應於交
    岔路口三十公尺前換入外側車道或右轉車道，且轉彎車應讓
    直行車先行；而當時光線係日間自然光、天候為晴、路面鋪
    設柏油、乾燥、無缺陷、無障礙物且視距良好，行車管制號
    誌正常，並無不能注意之情事，竟因其車上乘客臨時提議要
    右轉辛亥路，即在已達該交岔路口斑馬線之情況下，從內側
    第二車道直接右轉辛亥路，且未注意看清右後方有無直行來
    車，即貿然右轉，適同向後方有丁○○騎乘車號CJL-820 號
    重型機車搭載丙○○行經該處，因其速度亦快，且無法預見
    乙○○會突然右轉，見狀已閃剎不及，兩車即發生擦撞，丁○○與丙○○均人車倒地，丁○○因此受有左手掌、左手肘
    、左膝擦傷及左手第三、四指撕裂傷、左手第四指肌腱損傷
    等傷害，丙○○則受有左側橈尺骨中段骨折、左髖關節脫臼
    合併碎片形骨折等傷害。乙○○於肇事後在有偵查犯罪職權
    之公務員或機關知悉其犯行前，即停留在現場向至該處處理
    車禍之員警曾志恭表明其為肇事者，而自首並接受裁判。
二、案經丁○○、丙○○訴請臺灣台北地方法院檢察署檢察官偵
    查後起訴。
    理  由
一、按被告以外之人於審判外之言詞或書面陳述，除法律另有規
    定者外，不得作為證據，刑事訴訟法第一百五十九條第一項
    固有明文規定。惟被告以外之人於審判外之陳述，雖不符刑
    事訴訟法第一百五十九條之一至之四之規定，惟經當事人於
    審判程序同意作為證據，法院審酌該言詞陳述或書面陳述作
    成時之情況，認為適當者，亦得為證據，復為同法第一百五
    十九條之五第一項所明定。本件告訴人丁○○、丙○○於警
    詢、偵訊時所為之證言，以及目擊證人甲○○於警詢時所為
    之陳述，業經被告同意作為證據，本院審酌該等程序作成時
    之情況，亦認為適當，故其等於審判外之陳述，自得作為本
    案之證據，核先敘明。
二、訊據被告乙○○就其有於前述時、地違規右轉，因而撞及告
    訴人二人，並使其等受有上述損害之事實，已於偵訊及本院
    審理時坦承不諱；核與告訴人二人於警、偵訊時指述之情節
    相符。且證人甲○○於警訊時亦稱：肇事前其沿羅斯福路北
    往南方向行駛，被告車子在其左前方十至十五公尺，告訴人
    車子則在右前方五至八公尺，至肇事路口時，被告車子本來
    是要直行，但突然從羅斯福路第二車道右轉至辛亥路，轉彎
    角度接近九十度角，且未打右轉燈等語明確，有交通事故談
    話紀錄表一紙附卷為憑。再案發當時之光線為日間自然光、
    天候晴、路面鋪設柏油、乾燥、無缺陷、無障礙物且視距良
    好，行車管制號誌正常乙節，有道路交通事故現場圖、道路
    交通事故調查報告表（一）、（二）各一張存卷可查，可見
    被告當時並無不能注意之情形。至丁○○因本件車禍受有左
    手掌及左手肘擦傷、左膝擦傷、左手第三、四指撕裂傷、左
    手第四指肌腱損傷之傷害，丙○○則受有左側橈尺骨中段骨
    折、左髖關節脫臼合併碎片形骨折等傷害，並有國防醫學院
    三軍總醫院附設民眾診療服務處出具之診斷證明書二紙及其
    等受傷照片二十張附卷供參。此外，尚有現場及車損照片共
    二十五張存卷可考，足見被告前開自白確與事實相符，應堪
    採信。按汽車行駛至交岔路口右轉彎時，應距交岔路口三十
    公尺前顯示方向燈或手勢，駛至路口後再行右轉。在四車道
    以上或同向二車道道路欲右轉彎時，應距交岔路口三十公尺
    前換入外側車道或右轉車道。且轉彎車應讓直行車先行，為
    道路交通安全規則第一百零二條第一項第三、五、六款所明
    定。被告既然駕駛汽車上路，依法自應負有前開注意義務。
    而當時光線及路況良好，被告又以駕駛計程車為業，交通活
    動甚為頻繁，自無不能注意之情事。惟被告當時並未在交岔
    路口三十公尺前顯示右轉方向燈，亦未先行換入外側車道而
    避免與直行車擦撞，竟在抵達交岔路口斑馬線時，才聽從乘
    客建議突然右轉，且於右轉前又未特別注意右後方是否有直
    行來車，應禮讓直行車先行，即貿然以非常大之角度右轉，
    以致行駛在後方之告訴人無法預測被告會突然右轉，不及採
    取閃避措施而發生本件車禍，足見被告確有過失甚明。況台
    北市政府警察局交通警察大隊初步分析研判結果，亦認被告
    在多車道右轉彎不先駛入外側車道轉向疏忽，為肇事原因，
    有該隊事故肇事原因初步分析研判表一份附卷為憑，益見本
    件車禍確因被告之過失所肇致。又告訴人二人因為上述車禍
    ，方受有如上所述之傷害，則上開傷害與被告之過失行為間
    ，具有相當因果關係存在，亦屬明確。末查，被告於本件車
    禍發生後，在有偵查犯罪權限之機關或公務員發覺其犯罪前
    ，留在現場向前來處理車禍事宜之員警曾志恭承認係其駕車
    發生前揭車禍，並進而接受裁判，有交通事故肇事人自首情
    形紀錄表一份存卷可查，可知被告已符合自首之規定。綜上
    所述，本件事證明確，被告犯行堪以認定。
三、論罪科刑部分：
(一)、查被告行為後，刑法業於九十四年二月二日修正公布部分條
    文，並於九十五年七月一日施行。依修正後刑法第二條第一
    項規定：「行為後法律有變更者，適用行為時之法律。但行
    為後之法律有利於行為人者，適用最有利於行為人之法律。
    」，此條規定與刑法第一條罪刑法定主義契合，係規範行為
    後法律變更所生新舊法律比較適用之準據，是刑法第二條本
    身雖經修正，尚無比較新舊法之問題，應一律適用裁判時之
    現行刑法第二條，以決定適用之刑罰法律。本案被告行為時
    刑法第二百八十四條第二項業務過失傷害罪之法定刑為「一
    年以下有期徒刑、拘役或一千元以下罰金。」，且依斯時罰
    金罰鍰提高標準條例第一條前段規定：「依法律應處罰金、
    罰鍰者，就其原定數額得提高為二倍至十倍」。故該罪之罰
    金刑經提高後為一萬元以下，經折算為新臺幣後，最高可罰
    新臺幣三萬元，最低則為新臺幣三元（銀元一元）。至被告
    行為後公布施行之刑法施行法第一條之一規定：「中華民國
    九十四年一月七日刑法修正施行後，刑法分則編所定罰金之
    貨幣單位為新台幣。九十四年一月七日刑法修正時，刑法分
    則編未修正之條文定有罰金者，自九十四年一月七日刑法修
    正施行後，就其所定數額提高為三十倍。但七十二年六月二
    十六日至九十四年一月七日新增或修正之條文，就其所定數
    額提高為三倍」；且刑法第三十三條第五款亦修正為：「主
    刑之種類：罰金，新臺幣一千元以上，以百元計算之」。查
    刑法第二百八十四條第二項規定，係七十二年六月二十六日
    前所訂定，故依新法規定，罰金部分應提高為三十倍，即最
    高可罰新臺幣三萬元，最低應罰新臺幣一千元。經比較新、
    舊法之結果，應以被告行為時之舊法對其較為有利。再被告
    行為時刑法第六十二條前段規定「對於未發覺之罪自首而受
    裁判者，減輕其刑。」；被告行為後該條修正為「對於未發
    覺之罪自首而受裁判者，得減輕其刑。」，修正前係「必」
    減輕其刑，修正後係「得」減輕其刑，比較新舊法結果，以
    被告行為時之規定較為有利。綜合上述各條文修正前、後之
    比較，以被告行為時之刑法，較有利於被告，自應依修正後
    刑法第二條第一項前段規定，適用修正前刑法之相關規定予
    以論處。
(二)、按汽車駕駛人若係基於社會生活上之地位，反覆執行駕駛汽
    車之事務，因其從事之駕駛工作，乃隨時可致他人身體生命
    於危險之行為，並係具有繼續、反覆行使該行為之地位，因
    此自應負有注意俾免他人於危險之特別注意義務。故不問其
    駕車當時之目的為何，均應認為該駕駛行為係其業務之範圍
    ，有最高法院七十五年台上字第一六八五號判例可資參照。
    本案被告乙○○平日係以駕駛計程車為業，自屬從事駕駛業
    務之人。故核被告所為，係犯刑法第二百八十四條第二項前
    段之業務過失傷害罪。被告於肇事後，在有偵查犯罪職權之
    公務員知悉前，即向警員曾志恭表明其為肇事者而自首並接
    受裁判，已如前述，自應依刑法第六十二條前段之規定減輕
    其刑。爰審酌被告案發時年紀為四十七歲，前未曾有任何前
    科紀錄，有台灣高等法院被告前案紀錄表一份在卷可參，足
    見其素行尚稱良好，另審酌被告自內側車道未打方向燈突然
    右轉，過失情節頗大，但丁○○自承其時速約四十公里（在
    其後方行進速度約略相當之證人甲○○時速為五十公里），
    可見丁○○於通過路口時之車速亦快（惟未超過限速五十公
    里，並無過失），再參酌告訴人二人所受之傷勢非輕，以及
    被告於犯罪後坦承犯行，表示悔意，且其收入不多，又領有
    甲狀腺癌之重大傷病卡，有財政部臺灣省北區國稅局綜合所
    得稅各類所得資料清單及重大傷病卡各一份存卷可查，可見
    被告經濟生活並非充裕，而被告表示願意分期償還告訴人新
    臺幣十五萬元，告訴人二人則要求新臺幣六十萬元，故無法
    成立和解等一切情狀，量處如主文所示之刑。又被告行為時
    之刑法第四十一條第一項前段規定：「犯最重本刑為五年以
    下有期徒刑以下之刑之罪，而受六個月以下有期徒刑或拘役
    之宣告，因身體、教育、職業、家庭之關係或其他正當事由
    ，執行顯有困難者，得以（銀元）一元以上三元以下折算一
    日，易科罰金。」。而被告行為時之易科罰金折算標準，依
    修正前罰金罰鍰提高標準條例第二條規定（現已刪除），就
    其原定數額提高為一百倍折算一日，是本案被告行為時之易
    科罰金折算標準，應以銀元一百元至三百元即新臺幣三百元
    至九百元折算為一日。惟被告行為後新法第四十一條第一項
    前段修正為：「犯最重本刑為五年以下有期徒刑以下之刑之
    罪，而受六個月以下有期徒刑或拘役之宣告者，得以新臺幣
    一千元、二千元或三千元折算一日，易科罰金。」。比較修
    正前後之易科罰金折算標準，以修正前之規定較有利於被告
    ，乃依修正前刑法第四十一條第一項前段、罰金罰鍰提高標
    準條例第二條之規定，諭知易科罰金之折算標準。
據上論斷，應依刑事訴訟法第二百九十九條第一項前段，刑法第
二條第一項前段、第二百八十四條第二項前段，九十五年七月一
日修正施行前刑法第六十二條前段、第四十一條第一項前段，刑
法施行法第一條之一，廢止前罰金罰鍰提高標準條例第二條，現
行法規所定貨幣單位折算新臺幣條例第二條，判決如主文。
本案經檢察官張友寧到庭執行職務。
中　　華　　民　　國　　96　　年　　4　　月　　26　　日
                    臺灣台北地方法院交通法庭
　　　　　　　　　              審判長法　官　黃雅芬
                                      法  官  胡宗淦
                                      法　官　游士珺
上正本證明與原本無異。
如不服本判決，應於判決送達後10日內向本院提出上訴狀（應抄
附繕本）。告訴人或被害人如對於本判決不服者，應具備理由請
求檢察官上訴，其上訴期間之計算係以檢察官收受判決正本之日
期為準。
                                      書記官  林素霜
中　　華　　民　　國　　96　　年　　4 　　月　　26　　日
附錄本案論罪科刑法條全文
中華民國刑法第284條
因過失傷害人者，處6月以下有期徒刑、拘役或500元以下罰金，
致重傷者，處1年以下有期徒刑、拘役或500元以下罰金。
從事業務之人，因業務上之過失傷害人者，處1年以下有期徒刑
、拘役或1千元以下罰金，致重傷者，處3年以下有期徒刑、拘役
或2千元以下罰金。
